【裁判字號】    97,重訴,2
【裁判日期】    970415
【裁判案由】    殺害尊親屬
【裁判全文】
臺灣屏東地方法院刑事判決               97年度重訴字第2號
公  訴  人  臺灣屏東地方法院地檢署檢察官
被      告  丙○○
                    現在臺灣桃園監獄執行中
指定辯護人  本院公設辯護人戊○○
上列被告因傷害致死案件，經檢察官提起公訴（96年度偵字第28
77號），本院判決如下：
    主  文
丙○○犯傷害直系血親尊親屬致死罪，累犯，處有期徒刑捌年。
    事  實
一、丙○○前曾於民國90年間因違反毒品危害防制條例案件，經
    臺灣板橋地方法院以90年度重簡字第1090號判決判處有期徒
    刑5 月確定；復於91年間因違反毒品危害防制條例案件，經
    臺灣士林地方法院以91年度訴字第567 號判決判處有期徒刑
    10月確定，上開有期徒刑5 月、10月經接續執行，甫於93年
    6 月29日縮刑期滿執行完畢。丙○○係林雲發之孫，雙方有
    家庭暴力防治法第3 條第3 款所定之家庭成員關係，緣丙○○於95年11月15日18時許，與其兄乙○○及乙○○之友人數
    人在屏東縣內埔鄉水門村友人住處飲酒聊天，其間丙○○與
    乙○○之某友人起口角並遭該人毆打，丙○○即因乙○○未
    相挺而轉與乙○○爭執，經在場之人將雙方架開後，丙○○
    乃悻然離去，迨於同日20時30分許，丙○○至林雲發位於屏
    東縣內埔鄉○○村○○路294 號之住處，見乙○○所有之自
    用小客車停放在門前，竟一時怒火中燒而持鐵棍敲打該車，
    林雲發見狀即上前攔阻，適乙○○之妻丁○○亦至該處旋將
    上開自用小客車開離現場，詎丙○○因此心生不滿並基於傷
    害之犯意（主觀上無殺人之犯意，亦無致人於死之預見）與
    林雲發在門口拉扯，而毆擊頭部易致腦部損傷，且有致昏迷
    死亡之危險，在客觀上應為丙○○可預見之事，丙○○竟仍
    徒手毆打林雲發之頭部及雙手，致林雲發受有頭部外傷併左
    側硬腦膜下出血、右側頭顱骨骨折、雙手瘀傷（頭頸部經解
    剖發現：頭皮下於左右側額部、頂部、左顳部及右前顳部均
    具頭皮下出血，顱內於左顳葉外、下側具硬腦膜下腔血腫，
    右額葉前端及右顳葉尖皆有少量硬腦膜下腔出血，左顳葉表
    面、右額葉前端及右顳葉尖皆具蜘蛛膜下腔出血，左顳葉並
    具腦挫傷出血）等傷害，丙○○見林雲發倒地不起後，即心
    生畏懼而逕自離去返回屏東縣內埔鄉○○村○○路○段186
    號之居住處，林雲發經送醫急救後，仍於95年11月16日14時
    許傷重不治死亡。
二、案經屏東縣警察局內埔分局報請臺灣屏東地方法院檢察署檢
    察官偵查起訴。
    理  由
一、證人即鑑定人法醫師胡璟於檢察官偵查中經具結所為之證述
    ，未見檢察官在偵查時有不法取供之情形，被告丙○○亦未
    曾釋明上開證述有何顯不可信之情況，是其於偵查中之證言
    依刑事訴訟法第159 條之1 第2 項之規定，自得為證據；至
    證人林何仁物、甲○○、乙○○、丁○○於偵查中陳述時均
    未經具結，且渠等無依法不得令具結之情形，是渠等於偵查
    中之陳述，不得作為證據。又證人林何仁物、甲○○、乙○○、丁○○於警詢時之陳述，其性質雖均屬傳聞證據，且查
    無符合刑事訴訟法第159 條之1 至之4 之情形，惟渠等於警
    詢時所為之陳述，業經於本院於審判程序時予以提示並告以
    要旨，且各經檢察官、被告及辯護人表示意見，當事人及辯
    護人已知上述筆錄乃傳聞證據，均未於言詞辯論終結前對該
    等筆錄內容異議，本院審酌上開陳述作成時之情況，未見有
    不適當之情形，是渠等於警詢時之陳述依刑事訴訟法第159
    條之5 之規定，得為證據。再卷附之財團法人義大醫院診斷
    證明書，雖係被告以外之人於審判外所為之書面陳述，屬於
    傳聞證據，然當事人及辯護人均同意作為證據，且本院審酌
    該書面陳述作成之情況，未見有何不適當之情形，故依刑事
    訴訟法第159 條之5 第1 項之規定，得為證據。
二、上揭事實，業據被告丙○○於本院審理時坦承不諱，核與證
    人林何仁物、甲○○、乙○○、丁○○於警詢時證述之情大
    致相符。又被害人林雲發確係遭人徒手毆打頭部，而受有如
    上所述之頭部外傷併左側硬腦膜下出血、右側頭顱骨骨折、
    雙手瘀傷等傷害，送醫後於95年11月16日14時許不治死亡等
    情，業經檢察官督同法醫師相驗屬實，有勘驗筆錄、鑑定驗
    斷書、相驗屍體證明書、相驗照片各1 份在卷，並經鑑定人
    胡璟鑑定及證述屬實，有解剖照片多幀，及法務部法醫研究
    所96年2 月1 日法醫理字第0950005342號函附之鑑定書（95
    醫鑑字第2233號）在卷足憑（見相驗卷第109 頁至第116 頁
    ），復有財團法人義大醫院診斷證明書1 紙附卷可稽（見相
    驗卷第11頁），是被告上開自白核與事實相符，自堪採信。
三、公訴意旨雖認被告丙○○係基於殺人之犯意，徒手毆打被害
    人林雲發致死云云，惟被告始終否認有殺害被害人之犯意，
    經查，本件事發前被告係與其兄乙○○發生爭執等情，業據
    證人乙○○於本院審理時結證稱：被告和伊爺爺（即被害人
    ）在案發之前沒有起過爭執，當天被告要砸伊的車子，案發
    當天被告是和伊同學發生衝突，當時伊、被告及伊同學在伊
    同學家喝酒，被告說話有點衝而得罪伊同學，伊同學打被告
    1 下，被告因此生氣遷怒伊，認為伊沒有挺他，所以渠2 人
    發生爭執，發生爭執之後被告讓他的朋友帶離現場，伊就留
    在伊同學家，之後是人家騎機車來告訴伊說爺爺出事了，伊
    才趕回家看爺爺狀況，回到後，伊看到伊爺爺倒坐在地上，
    伊的車子有凹洞等語（見本院卷第54頁反面、第55頁），核
    與被告所辯之情相符，足認被告於案發前並未與被害人發生
    爭執，則被告其是否有殺害被害人之動機即有可疑。又被告
    係手持鐵棍敲打乙○○之車輛等情，亦據證人丁○○於警詢
    時證述明確（見警卷第5-1 頁），而證人胡璟偵查中結證稱
    ：死者之頭皮表面除開顱手術之傷口以外，無其他明顯之器
    物傷害，故未發現有證據顯示曾遭器械攻擊，以徒手攻擊之
    可能性較大等語（見偵卷第22頁），以被告行兇時已手持鐵
    棍衡之，若其真要取被害人之性命應係以該鐵棍攻擊被害人
    更可達其目的，然其並未為之，顯見其所辯非虛，堪認被告
    無殺人之故意，主觀上亦無致人於死之預見（蓋被告如主觀
    上有致人於死之預見，即具有使加重結果發生之未必故意，
    而合致於殺人之構成要件），惟被害人於案發時已高齡82歲
    ，被告徒手毆打被害人之頭部，致被害人昏迷死亡之結果，
    在客觀上應為一般人所得預見，被告等對此加重結果，自應
    負責，本件事證明確，被告傷害直系血親尊親屬致死之犯行
    洵堪認定。
四、按被害人林雲發係被告丙○○之祖父，為被告之直系血親尊
    親屬，有法務部戶役政連結作業系統表在卷足憑（見偵卷第
    30頁），是核被告所為，係犯刑法第277 條第2 項前段之傷
    害致死罪，應依同法第280 條加重其刑，又被告與被害人互
    為家庭暴力防治法第3 條第3 款所定之家庭成員，故本件被
    告所為之犯行亦屬家庭暴力防治法第2 條第2 項之家庭暴力
    罪，惟該法就此並無刑罰規定，仍應依刑法之傷害致死罪論
    罪科刑，併此敘明。公訴意旨雖認被告所為，應成立刑法第
    272 條第2 項之殺害直系血親尊親屬罪云云，惟被告並無殺
    人之故意，已如前述，公訴意旨認被告有殺人之犯意云云，
    容有誤會，起訴法條應予變更。再被告於90年間因違反毒品
    危害防制條例案件，經臺灣板橋地方法院以90年度重簡字第
    1090號判決判處有期徒刑5 月確定；復於91年間因違反毒品
    危害防制條例案件，經臺灣士林地方法院以91年度訴字第56
    7 號判決判處有期徒刑10月確定，上開有期徒刑5 月、10月
    經接續執行，甫於93年6 月29日縮刑期滿執行完畢等情，有
    臺灣高等法院被告前案紀錄表1 份在卷可稽，其於受徒刑之
    執行完畢，5 年以內故意再犯本件有期徒刑以上之罪，為累
    犯，應依刑法第47條第1 項之規定遞加重其刑。爰審酌被告
    所為有違倫常，並造成不可彌補之損害，惟犯罪後坦承犯行
    尚知悔悟，及其犯罪之動機、目的、手段等一切情狀，量處
    如主文所示之刑，以資懲儆。
據上論斷，應依刑事訴訟法第299 條第1 項前段、第300 條，刑
法第277 條第2 項前段、第280 條、第47條第1 項，判決如主文
。
本案經檢察官陳新君到庭執行職務。
中    華    民    國    97    年    4     月    15    日
                  刑事第五庭    審判長法  官  石家禎
                                      法  官  李宜娟
                                      法  官  林家聖
以上正本證明與原本無異。
如不服本判決應於收受本判決送達後10日內向本院提出上訴書狀
，其未敘述上訴理由者，並得於提起上訴後10日內向本院補提理
由書狀（均須按他造當事人之人數附繕本）「切勿逕送上級法院
」
中    華    民    國    97    年    4     月    15    日
                                      書記官  陳蓉柔
附錄本判決論罪科刑法條全文：
刑法第277條
傷害人之身體或健康者，處3 年以下有期徒刑、拘役或1 千元以
下罰金。
犯前項之罪因而致人於死者，處無期徒刑或7 年以上有期徒刑；
致重傷者，處3 年以上10年以下有期徒刑。
刑法第280條
對於直系血親尊親屬，犯第277 條或第278 條之罪者，加重其刑
至二分之一。


司法院資訊處製作；財團法人民間司法改革基金會備份。
